臺灣臺北地方法院民事判決　　　　　　　　95年度建字第52號
原　　　告　國洲石材企業股份有限公司
法定代理人　乙○○
訴訟代理人　陳清進律師
複代理人　　張瑄律師
訴訟代理人　葉韋良律師
被　　　告　德茲營造股份有限公司
法定代理人　甲○○
訴訟代理人　劉文崇律師
上列當事人間損害賠償等事件，本院於民國96年4月2日言詞辯論
終結，判決如下：
    主  文
原告之訴及其假執行之聲請均駁回。
訴訟費用由原告負擔。
    事實及理由
甲、程序方面：
    按訴狀送達後，原告不得將原訴變更或追加他訴，但擴張或
    減縮應受判決事項之聲明者，不在此限，民事訴訟法第255
    條第1項第3款定有明文。本件原告提起訴訟，原訴之聲明第
    1項之本金為新臺幣（下同）2,347,913元，於訴訟進行中，
    將訴之聲明第1項之本金變更為1,905,494元，核屬減縮應受
    判決事項之聲明，依上揭法條之規定，應予准許。
乙、實體方面：
一、原告起訴主張：
　(一)伊承攬被告「南港專案五堵高架車站工程花崗石工程」（下
　  稱系爭工程），兩造並訂有工程合約書（下稱系爭合約），
    依系爭合約特定條款第4條約定：「1.每月20日前乙方（即
    原告）應將估驗計價資料送至甲方（即被告）工務處所，次
    月30日下午2時至4時辦理付款。2.每次付款以50%現金支票
    ，50%二個月期期票支付。」惟被告就94年7、8、9月份估驗
    工程款並未於期限內辦理付款，無故拖延，經原告多次催討
    ，被告始於94年11月2日交付原告會計人員支票2紙，惟票期
    與付款方法皆與系爭合約特定條款第4絛付款辦法不符，故
    原告於同年11月3日兩造協商會議就上開2紙支票即表明不予
    接受。又原告94年9月份所完成之樓梯工程款248,547元及同
    年9月20日起至10月30日期間圓弧牆、踏腳板、柱座及左右
    側追加側板工程款共計638,659元，原告依約請款，被告未
    給付，所積欠工程款累計達1,068,183元，經原告催討仍不
    給付，依系爭合約第18條第1項約定，原告得行使解除契約
    之權利，乃行使同時履行抗辯權，自94年11月1日起暫停施
    工，被告竟將原告尚未施作部分之工程另行發包訴外人吉境
    企業有公司（下稱吉境公司）施作完成，致兩造間系爭合約
    未完成部分客觀上已不能履行，原告爰行使解約權，並以
    本件起訴狀為解除系爭合約之意思表示，請求被告給付已施
    作完成部分積欠工程款1,068,183元（含稅）。
  (二)又原告解約前依系爭合約規定已施作大部份工程，因原告所
    施作之石材，業依被告之要求為特別規格之裁切，且已黏貼
    於五堵火車站之結構體，而成為五堵火車站建築物之一部分
    而無法返還，被告依民法第259條第6款規定，自應依系爭合
    約單價返還其價金，再依系爭合約第18條第2項約定，如原
    告違約，經被告解約後，兩造應迅速辦理已完成工程之估驗
    計價。舉輕以明重，如因可歸責於被告之事由，致原告解除
    系爭合約時，亦應類推適用上開條件辦理已完工程之估驗計
    價。
  (三)原告依被告工程設計圖指示，將石材裁切以符合系爭工程施
    工需要，經裁切後之石材成品，原告業已無法轉用於其他工
    程，已備料石材損失金額為689.418元。另系爭合約經兩資
    追加後，總工程金額為4,536,940元（未稅），扣除已施工
    完成部分2,524,940元（未稅），尚未施作完成部分金額為
    2,012,136元（未稅），依我國政府主管機關認定石材工程
    業者施作工程淨利7%計算，原告因被告違約而損失應得利益
    為140,580元，加上5%稅金7,043元，所失利益為147,893元
    （含稅）。原告得依系爭合約第18條第1項約定，向被告請
    求損害賠償837,311元（含稅，計算式：689.418＋147,893
    ＝837,311）。
  (四)原告於簽約時，依系爭合約特定條款第6條1項第1款約定，
    簽發票號分別為AR0000000、AR0000000，金額均為352,097
    元、未記載發票日、付款人為臺灣中小企業銀行花蓮分行之
    支票2紙（下稱系爭支票）予被告，作為合約履約保證之用
    。系爭合約既因可歸責於被告之事由遭原告解除，依民法第
    259條第1款規定，被告自應將系爭支票返還原告等語。
  (五)並聲明：1.被告應給付原告1,905,494元，及自起訴狀繕本
    送達之翌日起至清償日止，按年息5%計算之利息。2.被告應
    將系爭支票返還原告。3.願供現金或同面額之彰化銀行可轉
    讓定期存單為擔保，請准宣告假執行。
二、被告辯以：
  (一)原告所謂94年7、8、9月份估驗工程款項，應係系爭工程第
    3期及第4期工程款，而原告業自承其於94年11月2日取得被
    告簽發之2紙支票，且經全部提領兌現，足見原告顯已允許
    被告緩期給付，故縱令被告就給付上開工程款容或稍有遲延
    ，其遲延責任於94年11月2日即告終了。又依最高法院50年
    度台上字第2705號判例意旨，承攬人交付完成物之義務，與
    定作人給付報酬之義務，並非當然同時履行，承攬人非得於
    定作人未為給付報酬前，遽行拒絕交付完成物，故縱令被告
    就系爭第3期及第4期工程款之給付容或稍有遲延，原告亦不
    得就系爭工程之施作行使同時履行抗辯權，是原告以存證信
    函通知被告其於自94年11月1日起停工云云，於法不合。
  (二)原告迄未依系爭合約第5條1、2款暨系爭合特定條款第4條第
    1款、第3款約定檢具估驗計價資料予被告辦理付款，被告自
    無從估驗計價，何來遲延責任。故原告以本件起訴狀繕本送
    達被告（按被告係95年2月17日始收受）為解除系爭合約之
    意思表示時，因顯已無被告遲延給付等情事，故其所謂契約
    解除權之行使於法不合，自不生解除契約之效力，原告據此
    所為之損害賠償請求，自乏所據。退步言之，縱原告主張其
    係依約請款云云，然其所提出之石材工程請款單，核與本件
　　工程慣例即第1期至第4期估驗計價時提出之單據，迥不相同
  　，顯不足證明原告就前揭款項已符兩造約定之請款流程。再
    退步言之，縱或原告合法終止（解除）系爭合約，然被告確
    未收受原告所謂「已出貨物至工地」云云之貨物，且原告提
    出之出貨單、送貨簽單，核未有被告簽收之任何字樣，顯無
    法證明該石材確係由被告領取，況系爭合約第17條約定在業
    主基泰營造股份有限公司（下稱基泰公司）正式驗收之前，
    由乙方（即原告）施工的部分概由乙方負責保管、維護，倘
    有任何損壞，無論是工程本體或是本體以外之材料、機具，
    均由原告負責一切之修護及賠償責任等語。從而，被告於業
    主基泰公司正式驗收之前就訟爭貨物核無任何保管義務或責
    任，至甚明瞭。被告既未曾收受前揭石材，尤無指示吉境公
    司挪用原告石材之情事，原告之主張自非可採。
  (三)實則，原告於94年11月1日起無端停工，雖迭經被告以言詞
    催請仍置之不理，被告爰先後以94年11月3日備忘錄、94年
    11 月4日備忘錄、同年月8日信函三度催告，惟原告仍置若
    罔聞，被告遂於94年11月10日委請律師以存證信函再度函催
    原告履約，亦未獲其積極正面回應，被告自不容因原告無端
    拒絕給付而任令與業主即定作人基泰公司間之契約陷於債務
    不履行，爰依系爭合約第18條第1、3、5、8款約定解除契約
    ，並基於民法第497條之規定，另使訴外人吉境公司施作，
    並無任何不法。
  (四)按承攬契約中之所謂實作實算契約係指契約文件除圖說與規
　　範外，尚包括工程數量表，將工程中之項目、單位工作以及
　　數量列出，以供計算契約總金額，惟最終之契約價金給付應
　　依工程實際施作之數量計算之。實作實算契約於實務上，尚
　　有所謂「總價決標、實作數量結算契約」，亦即決標時，依
  　承包商所提出之投標總價作為決標依據，載明為工程契約之
    「合約金額」，並於工程完工後，依結算驗收之實際數量結
    算契約價金。依系爭合約第2條約定：「工程範圍：詳見單
    價明細表、單價分析表及圖說。」、第4條約定：「合約總
    價：14,973,750元（未含稅）。系爭合約第29頁之單價明細
    表明載：「項目及說明外牆乾掛花崗 (30mm TH)」、「單位
    M2」、「數量565」、「單價4,350」、「金額$2,457,750
    」等語；且其特定條款第3條明載估驗計價：「(一)實作實算
    ……．」等語，故系爭工程乃預定總價範圍之實作實算契約
    。則系爭合約第4條所稱合約總價，非必然為最終實際完成
    之總價，故原告據以主張依合約總價計算未施作部分即為所
    失利益云云，洵乏所據。
  (五)按承攬契約性質上乃報酬後付，承攬人就工作物之完成有先
    為給付之義務，又縱令工作物無法交付，除有特別約定仍以
    工作物完成時視為定作人已受領，而非毋庸經定作人受領。
    是依系爭合約第17條約定，系爭工作物之利益承受及危險負
    擔至業主基泰公司正式驗收後始移轉至被告，則系爭工程係
    以經業主基泰公司正式驗收以為定作人工作物之受領時點，
    殆無疑義。又工程合約之全部工作仍具單一整體之性質，工
    程估驗款僅為便利承包商融通資金。從而，原告主張同時履
    行抗辯云云，洵不足採。而承攬契約係報酬後付已如前述，
    故退步言之，原告之繼續工作與前已完成部分工作物之部分
    報酬，核無對價關係。
  (六)原告自94年11月1日起逕行停工，嗣系爭工程之業主基泰公
    司於94年11月5日辦理被告第68期計價所製作之工程計價單
    第8頁明載：「NO一.5.14 」、「項目外牆乾掛花崗石(30mm
    TH)」、「單位m2」、「至本期計價累積數量362.73」等語
    ，扣除系爭工程兩造已完成計價部分即342.78平方公尺，則
    退步言之，縱原告施作至同年月5日始停工，充其量僅可能
    有19.95平方公尺（即362.73平方公尺–342.78平方公尺）
    尚未計價，遑論原告之停工係在此之前。職此，原告主張已
　　施作總和126.14平方公尺云云，實缺乏依據。又前揭工程計
  　價單第9頁明載：「NO一.5.26 」、「項目150mm高花崗石踢
    腳」、「單位m」、「至本期計價累積數量0」等語，核非原
    告主張已施作總和108.25公尺云云，原告就此之主張，亦乏
    依據。矧遍查前揭工程計價單所示，亦並無「樓梯踏步花崗
    石」之項目，故原告主張樓梯部分已施作77.61平方公尺云
    云，亦核非事實，可知被告業支付原告已施作部分之全部款
    項。
　(七)又證人戊○○、丁○○之證詞多純係臆測耳聞之詞，並非渠
    等親見親聞，均不足採。退步言之，縱或原告尚有已施作部
    分，仍應依約定方式請款，然原告所提出之石材工程請款單
    ，核與本件工程慣例即前第1期至第4期估驗計價時之單據不
    同，且據證人丙○○證詞，足證縱有未付款，惟該部分既未
    經確認，原告無法領款，委無疑義。又證人丙○○於之陳述
    乃語多臆測且矛盾，又因其乃原告之職員，並未具結而為陳
    述，核不足採。
　(八)依系爭合約第17條、特定條款第2條第9項、第20項約定，被
    被告於業主基泰公司正式驗收前就原告施作之本體或本體以
    外之材料、機具本無保管責任，故原告主張運至工地已備料
    部分需由被告負責云云，即不可信。退步言之，原告主張已
    進料至系爭工地云云，卻未見原告提出經被告審查通過之證
    明，足證原告確未運送材料至工地，灼然至明。再退步言，
    縱或原告有運料至工地，原告未曾提出該備料予被告審查，
    被告自無法知悉有前揭備料石材於工地之事實。且依據證人
    丙○○之證詞，足證被告確未收受前揭原告所謂已運至工地
    之石材，且被告亦無原告所謂曾指示吉境公司挪用前揭備料
    石材之情事，原告此部分主張純屬臆測之詞。
  (九)依系爭合約第5條第1項及特定條款第2條第6項之經業主基泰
    公司核可後據以計價之約定，即係原告請求付款之停止條件
    之一。故原告之給付承攬報酬請求權自須俟被告經業主基泰
    公司核可等相關程序完成即停止條件成就後，被告始有依基
    泰公司核可後之數量計價付款之義務。惟原告94年11月1日
    起即逕行停工，而被告所提出之工程計價單即基泰公司於94
    年11月5日初步驗收後作成之計價紀錄，與系爭合約特定條
    第2條第6項所稱「經業主核可後」之內容相符。從而，就未
    經基泰公司核可之工程項目數量，原告依約、依法均不得要
    求被告付款。
  (十)並聲明：1.原告之訴及其假執行之聲請均駁回。2.如受不利
    之判決，願供供擔保請准免為假執行。。
三、兩造不爭執之事實：
  (一)兩造於93年12月2日簽立系爭工程之系爭合約工程合約書。
  (二)就系爭工程第3期及第4期工程估驗款各295,974元及588,863
    元（合計884,837元），被告業於94年11月2日將被告簽發開
    立、以臺北銀行（現更名臺北富邦銀行）和平分行為付款人
    、票號：HP0000000、94年12月15日到期、面額442,418元及
    票號：HP0000000、95年2月15日到期、面額442,419元之支
    票2紙（二者面額合計為884,837元）交付予原告，嗣經原告
    屆期（即94年12月15日及95年2月15日）提領兌現。
  (三)原告自94年11月1日起即未派員進場施作系爭工程。
  (四)被告於94年12月5日委任第三人吉境企業有限公司繼續施作
    。
四、得心證之理由：
　(一)至於原告主張被告未依約給付工程款，經催討無效，依系爭
    合約第18條第1項約定，原告自得行使解除契約之權利，原
    告乃行使同時履行抗辯權，自94年11月1日起暫停施工，被
    告竟將原告尚未施作部分之工程另行發包訴外人吉境公司施
    作完成，致兩造間系爭合約未完成部分客觀上已不能履行，
    原告爰行使解約權，並以本件起訴狀為解除系爭合約之意思
    表示，爰依系爭合約、民法第259條第1款、第6款規定之法
    律關係，請求被告給付已施作完成部分積欠工程款1,068,18
    3元、已備料石材損失689.418元、暨原告因被告違約而損失
    應得利益147,893元，並請求被告將系爭支票返還原告等語
    ，則為被告所否認，並以上開情詞置辯。是本件兩造爭點厥
    為：
  1.原告解除系爭合約是否合法？
  2.原告依民法第259條第6款得否請求給付1,068,183元？
  3.原告請求已備料損害689,418元整及所失利益147,893元整之
    損害賠償是否有理由？
  4.原告得否請求被告返還其交付作為履約保證之票號AR000000
    0、AR0000000，金額均為352,097元之支票2紙？
　(二)經查：
　1.原告解除系爭合約不合法：
  (1)原告主張被告未依系爭合約定條款第4條約定付款辦法辦理
    94年7、8、9月份估驗工程款之給付，經原告多次催討，始
    於94年11月2日交付原告會計人員支票2紙，惟票期與付款方
    法仍與上開付款辦法不符，原告表明不予接受，且因被告不
    依約給付工程款，原告行使同時履行抗辯權，自94年11月1
    日起暫停施工，並以臺北圓環郵局94年11月15日第716號存
    證信函主張同時履行抗辯權，拒絕進場施作。被告於原告拒
    絕進場施作後，竟於94年12月5日與吉境公司簽訂工程合約
    ，由吉境公司完成後續之工程，致系爭合約未完成部分客觀
    上已無法繼續履行，原告爰以本起訴狀為解除系爭合約之意
    思表示。又系爭工程係石材之鋪設作業，石材一經鋪設完成
    ，即附合成為五堵車站之一部，依民法第811條之規定，石
    材之所有權即歸不動產（即五堵車站）所有權人取得，原告
    並無須交付系爭工程工作物，即與被告所援引之最高法院50
    年台上字第2705號判例意旨所示情形不同，自不得比附爰引
    ，是原告已合法解除系爭合約云云，惟為被告所否認。
　(2)然查：
　按承攬者仍當事人約定，一方為他方完成一定之工作，他方
    俟工作完成，給付報酬之契約；報酬應於工作交付時給付之
　  ，無須交付者，應於工作完成時給付之；前二條所定之受領
    ，如依工作之性質，無須交付者，以工作完成時視為受領，
    民法第490條第1項、第505條第1項及第510條分別定有明文
    。由此可知，承攬契約性質上乃報酬後付，承攬人就工作物
    之完成有先為給付之義務，又縱令工作物無法交付，除有特
    別約定仍以工作物完成時視為定作人已受領，而非毋庸經定
    作人受領。次按，承攬人完成之工作，依工作之性質，有須
　　交付者，有不須交付者，大凡工作之為有形的結果者，原則
  　上承攬人於完成工作後，更須將完成物交付於定作人，且承
    攬人此項交付完成物之義務，與定作人給付報酬之義務，並
    非當然同時履行，承攬人非得於定作人未為給付報酬前，遽
    行拒絕交付完成物，最高法院50年度台上字第2705號著有判
    例可資參照。查系爭合約第17條約定：「本合約工程在業主
    正式驗收之前，由乙方（即原告）施工的部分概由乙方負責
    保管、維護，倘有任何損壞，無論是工程本體或是本體以外
    之材料；機具，均由乙方負責一切之修護及賠償責任。」故
    系爭工作物之利益承受及危險負擔應於業主正式驗收後始移
    轉至被告，即係以經業主正式驗收為定作人受領工作物之時
    點。故縱然被告就系爭第3期及第4期工程款之給付容或稍有
    遲延，原告亦不得就系爭工程之施作行使同時履行抗辯權。
    從而，原告以存證信函自被告表示自94年11月1日起停工，
    並行使同時履行抗辯權云云，於法無據，即非合法。況查，
    工程合約之全部工作仍具單一整體之性質，工程估估驗款僅
    為便利承包商融通資金，從而，原告主張系爭工程無法交付
    承　攬物與被告，不適用上開判例云云，即非可取。
　次按，所謂同時履行之抗辯，乃係基於雙務契約而發生，倘
  　雙方之債務，非本於同一之雙務契約而發生，縱令雙方債務
    在事實上有密切之關係，或雙方之債務雖因同一之雙務契約
    而發生，然其一方之給付，與他方之給付，並非立於互為對
    待給付之關係者，均不能發生同時履行之抗辯；承租人所有
    民法第431條第1項之費用償還請求權，與其在租賃關係終止
    後所負返還租賃物之義務，非有互為對價之關係，不得藉口
    其支出之有益費用未受清償，即拒絕租賃物之返還，最高法
    院59年台上字第850號、33年上字第2326號分別著有判例可
    資遵循。而查，承攬契約係報酬後付，已如前述，故原告之
    繼續工作與前已完成部分工作物之部分報酬，核無對價關係
    。從而，原告主張同時履行抗辯及不安抗辯，拒絕給付工作
    物云云，並無理由。
  末查，原告雖主張被告積欠工程款，經催告仍不給付云云，
    惟為被告所否認，並辯稱原告迄未依系爭合約書第5條第1、
    2款暨系爭合約特定條款第4條第1款、第3款約定之付款辦法
    請款，被告無從估驗計價並辦理給付工程款，並無遲延責任
    等語。而查，原告就其是否已依上開約定辦理請款乙節，僅
    空言被告拒絕估驗付款云云，迄至言詞辯論終結時，仍未能
    舉證以實其說，其所為主張，即難採信。且查，被告抗辯原
    告於94年11月2日取得被告因給付工程款而簽發之2紙支票，
    且分別於94年12月5日、95年2月5日提領兌現等語，為原告
    所不爭執，並有被告提出之支票、支付憑證各2紙為證（見
    本院卷第43頁、第75至76頁），堪信為真。基此，足認原告
    已允許被告緩期給付，故被告就給付上開工程款即承攬報酬
    縱稍有遲延，其遲延責任於94年11月2日即告終了。從而，
    原告主張以起訴狀繕本送達被告時即95年2月17日為解除系
    爭合約之意思表示時，亦因被告無遲延給付之情事，致原告
    契約解除權之行使於法不合，而不生解除契約之效力。
  承上，被告辯稱原告解除系爭契約不合法，為可採。
　2.原告依民法第259條第6款規定，請求被告給付1,068,183元
  　，為無理由：
　(1)又原告主張伊於解約前，依系爭合約規定已施作大部分工程
  　，因原告所施放之石材，業依被告之要求為特別規格之裁切
    ，且已黏貼於五堵火車站之結構體，而成為五堵上車站建築
    物之一部分，而無法返還，被告依民法第259條第6款規定，
    自應依系爭合約單價返還其價額。而原告於94年9月份已完
    成之樓梯工程款項為248,547元，及同年9月20日至10月30日
    間完成圓弧牆、踢角板、柱座及左右側追加側板工程款項共
    計638,659元，故被告積欠工程款合計15, 510,602元，惟被
    告簽發交付原告之95年2月15日、面額442,419元之支票已兌
    現，被告現積欠原告工程款1,108,643元。雖然被告根據其
    與業主基泰公司之工程估價單，辯稱原告所施作之項目及數
    量不符，但上開工程估價單係被告自行製作，原告否認其形
    式上之真正，縱上開工程估價單為真正，也是被告與業主基
    泰公司間之問題，與原告無關云云，亦為被告所否認。
  (2)矧查：
  按民法第259條第6款規定之適用，以契約經合法解除為其前
    提要件，本件原告解除系爭合約為不合法，已如上述，則民
    法第259條第6款之規定，於本件並無適用餘地，合先敘明。
　次按，系爭合約第5條第1項、及系爭合約特定條款第2條第6
    項分別約定「付款辦法：(一)本合約之付款方式均參照後列特
    定條款及業主（即基泰公司）之付款規定辦理」、「施工條
  　款：……(六)本工程數量僅供參考，承商（即原告）需依據業
    主簽認之施工圖計算各項材料數量，經業主核可後據以計價
    。詳細計算方式依業主規定辦理」（見本院卷第12頁、第28
    頁），為兩造所不爭執。是被告抗辯原告之給付承攬報酬請
    求權須俟業主基泰公司核可等相關程序完成即停止條件成就
    後，被告始有依基泰公司核可後之數量計價付款之義務等語
    ，為可取。則被告主張其所提出之工程計價單（見本院卷第
    234至249頁）即基泰公司於94年11月5日初步驗收後作成之
    計價紀錄，與系爭合約特定條款第2條第6項所稱「經業主核
    可後」之內容相符，就未經基泰公司核可之工程項目數量，
    原告依約、依法均不得要求被告付款等語，亦為可取。
  又查，原告自94年11月1日起即逕行停工，為兩造所不爭執
    ，並有原告提出之八里郵局第369號存證信函、臺北圓環郵
    局第716號存證信函可證（見本院卷第40至42頁、第47至53
    頁），堪信為真。而系爭工程之業主基泰公司係於94年11月
    5日辦理被告第68期計價所製作之工程計價單（見本院卷第
    234至249頁），其第8頁明載：「NO一.5.14 」、「項目外
    牆乾掛花崗石 (30mm TH)」、「單位m2」、「至本期計價累
    積數量362.73」等語（見本院卷第241頁），扣系爭工程兩
    造已完成計價部分即342.78平方公尺，則縱然原告施作至同
    年月5日始停工，亦僅可能有19.95平方公尺（計算式：362.
    73–342.78＝19.95）尚未計價，遑論原告之停工係在此之
    前。是原告主張其已施作總和126.14平方公尺云云，即非可
    取。又上開工程計價單第9頁明載：「NO一.5.26 」、「項
    目150mm高花崗石踢腳」、「單位m」、「至本期計價累積數
    量0」等語（見本院卷第241頁），亦與原告主張已施作總和
    108.25公尺不符，是原告此部分之主張，亦不足取。再者，
    遍查上揭工程計價單並無「樓梯踏步花崗石」之項目，故原
    告主張樓梯部分已施作77.61平方公尺云云，亦非可採。
  再查，證人即港威國際企業有限公司負責人戊○○、證人即
    原告下包丁○○到庭均證稱等不知道兩造間的契約內容，有
    言詞辯論筆錄可稽（見本院卷第204頁反面、第206頁反面）
    。證人丁○○復證稱：「（被告訴訟代理人問：那你如何知
    道除踢腳板及樓梯外其他都是你承包的？）國洲工地負責人
    陳先生 (即證人丙○○)有口頭上跟我說」、「（被告訴訟
    代理人問：兩造間的糾紛證人是聽說的？）是國洲告知我停
    工，我才知道的」、「（被告訴訟代理人問：你是現場負責
    人嗎？）我差不多每天都會到，但時間上不是全部都在那裡
    」等語（見本院人卷第206頁反面）。可知，證人戊○○、
    丁○○之證詞純係臆測、耳聞之詞，非等親見親聞，不足採
    為對原告有利之據。
  末查，縱或原告有已施作部分，仍應依約定方式請款，然被
    告辯稱原告所提出之石材工程請款單2紙（見本院卷第45至
    46頁），與本件工程慣例即前第1期至第4期估驗計價時之單
    據不同等語，為被告所不否認，參以證人丙○○就請款乙節
    證稱：「（被告訴訟代理人問：第1、2期是不是你的估驗單
    都有經過被告公司工務所確認？）是的，這是一定要的，這
    樣才能領到款」等語（見本院卷第204頁反面），足證縱有
    未付款部分，該部分既未經確認，原告即無法領款。又證人
    丙○○就已運至工地之石材數量乙節復證稱：「（被告訴訟
    代理人問：進口入門左側未施作部分證人之前先陳述幾十材
    沒有作，之後又陳述是一百材沒有作，請證人確認？）我是
    說『約』…」、「（所有柱子下沿依目測約五十多材？）」
    是，正確數量要問施工人員」等語（見本院卷第205頁)，。
    足證證人丙○○之陳述語多臆測，且其乃原告之職員，並未
    具結而為陳述，難免為迴護原告之證詞，故證人丙○○君之
    證詞所謂原告請款流程係依照合約規定及運至工地石材之數
    量等云云，為不足採。
　綜上所述，原告請求被告給付所謂已施工之工程款1,068,18
    3元，為無理由，不應准許。
　3.原告請求已備料689,418元及所失利益147,893元之損害賠償
  　，並無理由：
　　原告主張系爭合約因被告未依約給付工程款，而經原告解除
    契約，原告為履行系爭合約，已依被告指示，將石材裁切成
    符合本件工程施工需要之石材成品，該成品已無法轉售於他
    人，原告所受之損害為689,418元。又系爭合約原定金額為
    3,353,300元，經於94年5月4日追加899,990元，於94年7月
    27日追加283,650元，因此系爭合約總金額為4,536,940元，
    扣除已施作完部分2,524,804元，尚未完成部分為2,012,136
    元，依我國政府主管機關認定石材工程業者之淨利為7%計算
    ，原告因被告違約而損失應得利益為140,580元，外加5% 稅
    金7,043元，所失利益合計為147,893元。爰依系爭合約第18
    條第1項規定請求被告賠償已備料損失689,418元及所失利益
    147,893元云云，惟亦為被告所否認。經查，原告解除系爭
    合約既不合法，已如上述，則其依據系爭合約第18條約定請
    求被告賠償已備料損失及所失利益，自非有據。況查，被告
    依據系爭合約第8條「所有材料機具除本合約另有規定外，
    蓋由乙方自備且須服從甲方派駐現場人員之調度指揮」、第
    17條「本合約工程在業主正式驗收之前，由乙方施工的部分
    概由乙方負責保管、維護，倘有任何損壞，無論是工程本體
    或是本體以外之材料、機具，均由乙方負責一切之修護及賠
    償責任」、暨系爭合約特定條款第2條第9項「本工程所使用
    之各項材料及設備需經甲方審查，品質經審查合格後方可使
    用」、第20頁「乙方材料進場，需經檢驗完成，且其試驗報
    告需符合合約規範後，方可使用」、第21項「乙方進場之材
    料、機具，乙方須負自行保管之責，如因特殊因素，需由甲
    方人員代為點收之機具、材料，甲方亦不負保管之責，一切
    由乙方自理」約定（見本院卷第13頁、第14頁、第28頁、第
    31至32頁），主張原告對於進場之材料、機具應負保管責任
    ，被告於業主基泰公司正式驗收前就系爭工程之本體或是本
    體以外之材料、機具均無任何保管義務或責任，尚非無據。
    而原告就已備材料損失，並將已備材料交付被告收受，及被
    告曾指示吉境公司挪用原告已進場之石材等情，雖提出石材
    工程請款單、已施作完成部分結算明細表、已備料石材損害
    賠償請求明細表、請求損害賠償表為證（見本院卷第45至46
    頁、54至55頁、第59頁），惟被告以上開證據資料為原告自
    行製作之私文書而否認其真正，而原告迄就其損害未舉證以
    實其說。參以，證人即原告工務部負責人丙○○到庭證稱：
    「（被告訴訟代理人問：原告主張送到工地沒有施作的石材
    ，交付給誰？）沒有交付給誰。通常工地石材都沒有交給別
    人……。（被告訴訟代理人問：送貨簽單上的簽收人為何？
    （提示原證26號送貨簽單，見本院卷第19 5頁）我確認不出
    來是誰的名字，國洲二字很清楚」等語，足證被告確未收受
    原告所謂已運至工地之石材。再參以，證人丙○○證稱：「
    （被告訴訟代理人問：請證人確認是否有陳述是基泰營造公
    司要吉境去做的？）是」等語，亦足證被告並無指示吉境公
    司挪用已備石材。是原告請求被告賠償已備料損失689,418
    元及所失利益147,893元，為無理由，不應准許。
　4.原告不得請求被告返還其交付作為履約保證之系爭支票：
    原告雖主張系爭合約因可歸責於被告事由而經原告解除，依
    民法第259條第1款規定，被告自應將系爭支票返還原告云云
    。但查，原告解除系爭合約為不合法，系爭合約係因可歸責
    於原告之事由，而由被告行使解除權予以解除，已如上前述
    ，且系爭合約特定條款第6條第2項、第3項及第4項約定：「
    (二)本履約保證金得按工程進度分期（每完成50%為一期)，按
    比例無息退還（惟第2期應經業主正式驗收合格後退還之）
    。(三)乙方需以書面向甲方申請並經甲方核可後，方能退還乙
    方之履約保證金。(四)本履約保證金於乙方違約時甲方得以逕
    行運用以完成合約，對此乙方不得有任何異議。」等語（見
    本院卷第38至39頁），原告既未完成系爭合約，亦未以書面
    向被告申請退還保證金，並經被告核可，而原告違約後，被
    告亦可運用履約保證金，將系爭工程未完成部分交予吉境公
    司加以完成，則系爭支票之返還條件尚未成就。從而，原告
    請求被告返還系爭支票，為無理由，不應准許。
五、綜上所述，原告依系爭合約、民法第259條第1款、第6款規
    定之法律關係，請求被告給付已施作完成部分積欠工程款1,
    068, 183元、已備料石材損失689.418元、暨原告因被告違
    約而損失應得利益147,893元，並請求被告將系爭支票返還
    原告，均為無理由，應予駁回。原告之訴既經駁回，其假執
    行之聲請亦失所依附，亦不應准許，併予駁回。
六、因本案事證已臻明確，兩造其餘攻擊防禦方法，核與判決結
    果已不生任何影響，不再贅述；又原告以被告除積欠伊工程
    款外，其尚積欠訴外人信東有限公司清理費及系爭工程其他
    下游承包商款項，聲請本院向信東有限公司函查，並傳訊業
    主基泰公司相關證人到院說明，惟本院已查明原告解除系爭
    合約為不合法，則原告聲請向信東有限公司函查，及傳訊基
    泰公司相關證人，核無必要，併此敘明。
七、結論：本件原告之訴為無理由，爰依民事訴訟法第78條，判
    決如主文。
中　　華　　民　　國　　96　　年　　4 　　月　　30　　日
                  民事第三庭    法　官　曾啟謀
以上正本，係照原本作成。
如對本判決上訴，須於判決送達後20日內向本院提出上訴狀
中　　華　　民　　國　　96　　年　　4 　　月　　30　　日
                                書記官　王月伶
